【裁判字號】    92,訴,695
【裁判日期】    921007
【裁判案由】    返還不當得利
【裁判全文】
臺灣桃園地方法院民事判決  九十二年度訴字第六九五號
    原      告  臺灣中小企業銀行股份有限公司
    法定代理人  甲○○
    訴訟代理人  戊○○
                己○○
                庚○○
                丁○○
                丙○○
    被      告  紘映貿易有限公司
                            設.
    法定代理人  乙○○      住.
右當事人間請求返還不當得利事件，本院於民國九十二年九月二十三日言詞辯論終結
，判決如左：
    主      文
被告應給付原告新臺幣壹佰萬元，及自民國九十一年十二月二十四日起至清償日止，
按年息百分之五計算之利息。
訴訟費用由被告負擔。
本判決於原告以新臺幣拾萬肆仟元為被告供擔保後，得假執行。但被告如以新臺
幣壹佰萬元為原告預供擔保，得免為假執行。
    事      實
甲、原告方面：
壹、聲明：
    如主文第一項所示，並陳明願供擔保，請准宣告假執行。
貳、陳述：
    被告係原告銀行八德分行之客戶，於該分行開立有帳號為0000000000
    0號之活期存款帳戶，被告於民國九十一年十二月四日持系爭支票一紙（票面金
    額：新臺幣（下同）一百萬元，發票人：捷利先進纖維有限公司，付款人：泛亞
    銀行永康分行，票據號碼：0000000，發票日期：九十一年十二月二十日
    ）委託原告銀行北桃園分行代收，並將系爭支票存入上開活期存款帳戶，由原告
    銀行北桃園分行收受系爭支票後，由原告銀行仁德分行於九十一年十二月二十四
    日提出交換，系爭支票因存款不足遭退票，惟原告銀行博愛分行卻已於九十一年
    十二月二十三日誤將一百萬元存入被告上開活期存款帳戶，原告雖於九十一年十
    二月二十五日通知被告誤入款項事宜，被告卻已於九十一年十二月二十四日以轉
    帳之方式將一百萬元轉入被告於原告銀行八德分行開立之支票存款帳戶。被告領
    取上開原告誤存入之一百萬元，並無法律上之原因受有利益，致原告受有損害，
    爰依民法第一百七十九條規定，請求被告返還一百萬元，及自九十一年十二月二
    十三日受領日之翌日（即九十一年十二月二十四日）起至清償日止，按年息百分
    之五計算之利息。
參、證據：提出支票、退票理由單、領回退票憑單、國外信用狀各一份、提領明細表
    二紙（均為影本）為證。
乙、被告方面：
壹、聲明：
一、原告之訴駁回。
二、願供擔保請准宣告免為假執行。
貳、陳述：
    伊於九十一年十一月二十日與訴外人捷利先進纖維有限公司（下稱捷利公司）訂
    定布疋染色承攬契約，約定報酬為五百零一萬五千元，訴外人捷利公司交付系爭
    支票予伊，伊將系爭支票交予原告銀行北桃園分行託收，伊雖不爭執系爭支票因
    訴外人捷利公司存款不足而退票，是原告銀行之職員誤存入一百萬元於伊上開活
    期存款帳戶內，但伊自託收之日起多次向原告電詢系爭支票是否兌現，而原告銀
    行八德分行之職員卻向被告表示系爭支票已經兌現，被告亦已將加工完成之布疋
    交付訴外人捷利公司，被告並無受有何不當得利。
參、證據：提出出門證影本一紙。
    理      由
壹、原告起訴主張：被告係原告銀行八德分行之客戶，於該分行開立有帳號為000
    00000000號之活期存款帳戶，被告於民國九十一年十二月四日持系爭支
    票一紙委託原告銀行北桃園分行代收，並將系爭支票存入上開活期存款帳戶，由
    原告銀行北桃園分行收受系爭支票後，由原告銀行仁德分行提出交換，系爭支票
    因存款不足遭退票，惟原告銀行博愛分行卻於九十一年十二月二十三日誤將一百
    萬元存入被告上開活期存款帳戶，被告於九十一年十二月二十四日以轉帳之方式
    將一百萬元轉入被告於原告銀行八德分行開立之支票存款帳戶，被告領取上開原
    告誤存入之一百萬元，並無法律上之原因受有利益，致原告受有損害，爰依民法
    第一百七十九條規定請求被告返還一百萬元，及自九十一年十二月二十三日受領
    日之翌日（即九十一年十二月二十四日）起至清償日止，按年息百分之五計算之
    利息等語。被告則以：伊於九十一年十一月二十日與訴外人捷利公司訂定布疋染
    色承攬契約，約定報酬為五百零一萬五千元，訴外人捷利公司交付系爭支票予伊
    ，伊將系爭支票交予原告銀行北桃園分行託收，伊雖不爭執系爭支票因訴外人捷
    利公司存款不足而退票，是原告之職員誤存入一百萬元於伊上開活期存款帳戶，
    但被告自託收之日起多次向原告電詢系爭支票是否兌現，原告銀行八德分行之職
    員卻向被告表示系爭支票已經兌現，被告亦已將加工完成之布疋交付訴外人捷利
    公司，被告並無受有何不當得利等語，資為抗辯。
貳、本件原告主張被告將系爭支票存入其於原告銀行開立之活期存款帳戶內，委託原
    告取款，惟系爭支票因訴外人捷利公司存款不足而遭退票，原告卻於九十一年十
    二月二十三日誤存入一百萬元於被告上開存款帳戶一節，業據原告提出支票、退
    票理由單、領回退票憑單各一紙、提領明細單二紙（均為影本）為證，且為被告
    所不爭執，故此部分之事實應堪信為真實。按活期存款戶將支票存入該帳戶委託
    金融機構代為取款，核其性質為委託取款，應屬委任契約，而此委任契約之內容
    僅係金融機構代為取款，如存款戶存入之支票經金融機構提出票據交換遭到退票
    ，金融機構並無將款項存入該存款戶之義務。本件被告持系爭支票存入原告之上
    開活期存款帳戶內，委託原告代為取款，兩造間應成立委任契約，而系爭支票經
    原告提出票據交換，因存款不足遭退票，已如前述，則依據兩造間之委任契約，
    原告並不負有存入取款金額於被告帳戶之義務，原告誤存入一百萬元於被告存款
    帳戶之行為，已溢出兩造間上開委任契約之範圍。又按無法律上之原因而受利益
    ，致他人受損害者，應返還其利益，民法第一百七十九條定有明文，本件原告誤
    存入一百萬元於被告之存款帳戶中，被告受有該一百萬元之利益，而原告受有損
    害，該損害及利益間有直接因果關係，且被告受領原告所給付之上開金額，既已
    溢出兩造間委任契約之範圍，應屬無法律上之原因而受利益，致原告受損害，而
    構成不當得利。被告雖抗辯稱：伊自託收之日起，已多次向原告電詢系爭支票是
    否兌現，原告銀行之職員告知系爭支票有兌現，伊已將加工完成之布疋交付訴外
    人捷利公司，伊並無受有何不當得利云云，惟不當得利法律關係之成立，與利得
    者是否善意或惡意無關，即利得者縱為善意，如無法律上之原因受有利益，致他
    人受損害，仍成立不當得利，本件被告受利益時，縱使因原告銀行之職員告知系
    爭支票已兌現，而善意不知無法律上之原因，仍無礙於不當得利法律關係之成立
    ，至於被告所稱已將加工完成之布疋交付訴外人捷利公司一節，縱或屬實，惟其
    交付訴外人捷利公司之布疋與原告請求返還不當得利之利益間，並無對價關係，
    況被告自承其與訴外人捷利公司間有前揭承攬契約，依約被告自負有交付完工貨
    物予訴外人捷利公司之義務，難認被告因上開利得而受有何損害，被告自不得據
    此主張未受有利益，故被告前開抗辯，並不足採，原告請求被告返還其受領上開
    價金之不當利益，洵屬有據。
參、綜上所述，原告基於不當得利法律關係，請求被告返還一百萬元之利益，及自九
    十一年十二月二十三日受領日之翌日（即九十一年十二月二十四日）起至清償日
    止，按年息百分之五計算之利息，為有理由，應予准許。本判決兩造分別陳明願
    供擔保聲請宣告假執行或免為假執行，核均無不合，爰分別酌定相當之擔保金額
    ，予以准許。
肆、本件事證已臻明確，兩造其餘攻擊防禦方法，核與判決結果不生影響，爰不一一
    論述，併此敘明。
伍、據上論結，原告之訴為有理由，依民事訴訟法第七十八條、第三百九十條第二項
    、第三百九十二條第二項，判決如主文。
中      華      民      國    九十二    年      十      月      七      日
                              臺灣桃園地方法院民事第二庭
~B審判長法官  邱瑞祥
~B      法官  張震武
~B      法官  張明儀
右為正本係照原本作成
如對本判決上訴須於判決送達後二十日內向本院提出上訴狀
中      華      民      國    九十二    年      十      月     八       日
~B法院書記官  黃文琪


司法院資訊處製作；財團法人民間司法改革基金會備份。
